【裁判字號】    89,易,404
【裁判日期】    890728
【裁判案由】    詐欺
【裁判全文】
台灣台中地方法院刑事判決                          八十九年度易字第四○四號
    公  訴  人  台灣台中地方法院檢察署檢察官
    被      告  甲○○
    選任辯護人  徐永城
右列被告因詐欺等案件，經檢察官提起公訴（八十八年度偵字第二三七一二號），本
院判決如左：
    主      文
甲○○無罪。
    理      由
一、公訴意旨略以：被告甲○○係「甲○○診所」（設在台中縣神岡鄉○○路九四號
    ）之負責醫師，為從事醫療業務之人，其於民國八十七年三月一日與中央健康保
    險局簽訂「全民健康保險特約醫事服務機構合約」，受託辦理全民健康保險特約
    醫事服務業務，竟意圖為自己不法之所有，明知八十七年間就診保險對象及健保
    卡之卡序：壬○○（Ｂ５）、徐欣平（Ｅ６）、游子暄（Ｉ５、Ｉ６、Ｇ１）並
    未至該診所就診，亦未蓋有該診所就診戳章，丙○○（Ｂ４、Ｃ１）、辛○○○
    （Ａ５、Ｂ５）、乙○○（Ｆ５、Ｆ６、Ａ２、Ｇ６）、曾尹柔（Ｈ４、Ｈ５、
    Ｈ６、Ｃ２）、徐欣平（Ｂ１）、游子暄（Ｆ１、Ｆ６）、廖美惠（Ｃ３）係在
    其他醫療院所就診，並蓋其他醫療院所之戳章，廖美惠（Ｃ４、Ｃ５）係於八十
    七年八月二日及八月六日就診，並蓋當日之健保戳章，竟以相同卡序，重複申報
    同年五月二十九日及七月二十八日之醫療費用，製作不實之病歷表、門診處方治
    療明細表及醫療費用申報表，向中央健康保險局申報上揭卡序之醫療給付，足生
    損害於其他投保民眾及中央健康保險局醫療管理之正確性，總計詐領醫療給付新
    台幣（下同）六千八百十八元。因認被告涉刑法第二百十六條、第二百十五條之
    行使業務登記不實文書及同法第三百三十九條第一項之詐欺取財等罪嫌。
二、按犯罪事實應依證據認定之，無證據不得推定其犯罪事實；又不能證明被告犯罪
    或其行為不罰者，應諭知無罪之判決，刑事訴訟法第一百五十四條第三百零一
    條第一項分別定有明文。又刑法第三百三十九條第一項詐欺罪之成立，以意圖為
    自己或第三人不法之所有，施用詐術使人陷於錯誤而交付財物或因而得財產上不
    法之利益或使第三人得之為構成要件。所謂以詐術使人交付財物，必須該財物之
    交付，係由於被施用詐術而陷於錯誤所致，若行為人未施用何詐術，交付財物者
    亦非因陷於錯誤而交付，即不構成詐欺罪。另刑法第二百十五條業務文書登載不
    實罪之成立，除客觀上須在業務上所作成之文書，為虛偽不實之登載，且足生損
    害於公眾或他人外，其在主觀上須明知為不實。所謂明知，係指直接之故意而言
    ，苟該不實之登載，並非出故意，而係疏忽所造成，因該罪並未處罰過失犯，自
    不得論處行為人業務文書登載不實之罪責。
三、公訴人認被告涉有上開罪嫌，無非以各該保險對象健保卡之就診戳章對照渠在「
    甲○○診所」之病歷紀錄及醫療費用申報資料一冊可證，被告以疏誤置辯，係卸
    責之詞，委無足採，為其主要論據。然訊據被告坦承申報上揭卡序之醫療給付，
    惟堅決否認犯行，辯稱：均有實際至診所就診，方申報醫療給付，若同時來許多
    位病人，小姐可能將卡序誤植，有時病人未帶健保卡，仍會先為其診治，事後再
    補卡，致與其他診所重複，亦曾有看診，並填蓋卡序，但漏未申報給付之情形，
    本件純因作業疏失所致，並無故意虛報等語。經查：(一)證人丙○○係於八十七年
    四月十日初次至被告診所就診，業據其到庭結證：「我是八十七年四月十日第一
    次去甲○○診所看病，才填病歷表上之資料，去看病時，將健保卡及錢給掛號之
    小姐，她辦完後，將卡還給我，我未注意看健保卡有無蓋章，我自己也常沒帶健
    保卡就先去看病，事後再補卡」等語，並有丙○○當時親筆填寫個人基本資料之
    病歷表在卷可稽，是丙○○當日既確實有至被告診所親筆填寫病歷，則該日被告
    確有為丙○○診治，應無疑義，從而該病歷表上所填載之就診卡序Ｂ４，衡情應
    屬筆誤，致與其他診所申報之卡序重複。又被告申報丙○○八十七年卡序Ｃ１之
    給付，其就診日期係八十七年四月二十五日，適在卡序Ｃ５與Ｄ１申報就診日期
    之間，且丙○○當年卡序Ｃ６並無醫療機構申報給付，此有中央健康保險局保險
    對象門診就醫紀錄明細表在卷可資比對，是卡序Ｃ１有兩家診所申報，應係被告
    診所在病歷表上，誤將卡序Ｃ６登載為Ｃ１，再憑以申報醫療給付所致。(二)乙○○八十七年卡序Ｃ６並無醫療機構申報給付，被告申報乙○○八十七年卡序Ｃ６
    之醫療給付，其就診日期係八十七年十月十三日，適在卡序Ｃ４與祥祐診所申報
    卡序Ｃ６之就診日期之間，亦有中央健康保險局保險對象門診就醫紀錄明細表在
    卷可憑，是被告診所申報該卡序Ｃ６之醫療給付，應係在病歷表上，誤將卡序Ｃ
    ５誤登載為Ｃ６所致。又被告申報乙○○八十六年卡序Ｆ５、Ｆ６及八十七年卡
    序Ａ２之就診日期，均在重德診所申報卡序Ｆ５、全生眼科診所申報卡序Ｆ６、
    Ａ２之就診日期之前，如何憑以認定即係被告診所虛報？況乙○○到庭結稱：確
    有至被告診所看病，曾先看病，事後補卡，並曾遺失健保卡，再申請補發，忘了
    是否有找到舊卡，新、舊卡同時使用之情形等語，自難認定被告有自創卡號申報
    醫療給付之行為。(三)證人壬○○到庭結證︰曾先看病，事後補卡，被告診所會打
    電話給我，我再去補卡，有時打了電話，我也會忘記去補，如我未帶卡去，收費
    也和有帶卡一樣，不會加收，也有可能換取八十八年的卡，而漏蓋八十七年的卡
    等語。另證人辛○○○證稱：我拿卡給小姐，我未看是否有蓋卡，就放進皮包等
    語。又證人即曾尹柔之母陳素真到庭結稱︰有帶曾尹柔至被告診所看病，有時會
    沒有帶健保卡，等到下次去看診時，才一起蓋；我是在看診時將錢及健保卡交給
    掛號小姐，看完病，再取回健保卡，並未注意有無蓋章，我共有三個小孩，我曾
    經發生拿錯小孩之健保手冊去看診，所以有錯蓋的時候等語。又證人即徐欣平之
    母戊○○到庭證稱︰曾帶徐欣平至被告診所看病，有時由其婆婆帶去看，去看病
    時有時會忘了帶兒童健康手冊，診所並沒有收押金，事後我們再去補蓋章，有時
    候好幾次才一起補卡，補卡都是小姐和醫師太太蓋章的等語。又證人即游子暄之
    母己○○到庭證稱：八十七年二月有去看診，三月去補卡，小姐就蓋在Ｄ１、Ｄ
    ２處，我和小姐說二月份看診可以蓋在八十六年的健保卡，請她改蓋，小姐有把
    八十七年之Ｄ１、Ｄ２劃掉，但沒有在八十六年Ｉ５、Ｉ６蓋章，八十七年Ｆ１
    有重複蓋章，一個是「大維」，一個是「甲○○診所」，八十七年十月四日及八
    十七年十一月十九日應該有去看診，因我的小孩是早產兒，常常看病，八十七年
    有使用到Ｇ卡，好像沒有釘好掉了，應該不會二個月沒有看病等語。復經本院當
    庭勘驗游子暄之兒童健康手冊結果，八十七年Ｆ１有重複蓋章之情事，診所名稱
    第一字為「大」，第二、三字為「坤銓」；代碼最後一字上為「５」，下為「３
    」，載明審判筆錄可考。另證人即廖美惠之母丁○○到庭結證：有帶廖美惠至甲○○診所看病，有時會沒有帶健保手冊，看完病，再補卡，看病時將錢及卡交給
    小姐，沒有注意有無蓋章，八十七Ｃ３有重複蓋章，是好幾個月之後才發現等語
    。復經本院當庭勘驗廖美惠之兒童健康手冊結果，八十七年Ｃ３有重複蓋章之情
    形，其診所代碼最後四字分別為「１１０７」「１０７５」，載明審判筆錄可按
    。足見被告診所受理掛號蓋卡序之作業上，確有實際就診，卻誤漏蓋健保卡或誤
    植卡序之情事，自難以病歷表與健保卡所載之卡序不相一致，或同一卡序有二醫
    療機構申報給付，即認係被告偽造病歷，詐領醫療給付。(四)被告診所之病人賴秀
    玲於八十八年三月二十五日，曾至被告診所就醫，惟被告診所漏未申報給付，有
    病歷表在卷可憑，並經本院向中央健康保險局查證屬實，有該局八十九年四月六
    日健保審字第八九○一八九○六號函附之賴秀玲就醫檔案可佐。是被告亦有短報
    之情形存在，益見其係出於作業疏失，自不能以誤漏蓋卡，或病歷表上所填載之
    卡序有誤，即認被告有詐欺之不法所有意圖。(五)犯罪事實應依證據認定，所謂證
    據，係指超越一切合理之可疑，足以認定被告確有犯罪行為之積極事證而言，苟
    依現存之積極證據，就起訴意旨所指被告犯罪之待證事實，尚非不得為其他較有
    利被告之推斷，本諸罪疑惟輕之法則，自難謂該事證已適合於被告犯罪事實之認
    定。如前所述，被告向中央健康保險局申報醫療給付，或因不同診所重複蓋章，
    或因被告診所病歷表之卡序登記、蓋卡、補卡或申報請款作業疏忽，致被誤認有
    偽造病歷詐領醫療給付之行為，殆有可能，自難認被告有犯罪之直接故意。況證
    人即中央健康保險局中區分局稽核人員庚○○到庭結稱：「我們查核的經驗，院
    、所行政疏失可能發生病歷上的卡號與健保卡上蓋章的卡號會寫錯。所以以前也
    有遇過申報時，小姐將錯誤的卡號輸入磁片，發生錯誤」「（問：常發生不實申
    報醫療給付，是那種方式？）通常是由密醫看病，用有醫師資格的人頭來申報。
    另有一種，就是去蓋健保卡，沒有看病，只換東西（如：維他命、民生用品）。
    依我的經驗，被告這種狀況，有可能是行政疏失，過去健保總局都不會移送法院
    」等語。益徵被告所辯，尚非不可採信。(六)綜上所述，本件既乏證據證明被告有
    不法所有之意圖，進而明知為不實之事項，而故意在業務上所作成之文書，為虛
    偽不實之登載，施用詐術，向中央健康保險局詐領醫療給付之行為，揆諸前揭之
    說明，自難論處被告詐欺及偽造文書等罪責。此外，復查無其他積極證據足資證
    明被告有何犯行，本件係不能證明被告犯罪，應為無罪之諭知。
四、據上論斷，應依刑事訴訟法第三百零一條第一項，判決如主文。
中      華      民      國    八十九    年      七      月    二十八    日
                                      法  官  張恩賜
右正本證明與原本無異。
如不服本判決，應於判決送達後十日內向本院提出上訴狀，上訴於臺灣高等法院臺中
分院( 須附繕本 )。
                                      書記官
中      華      民      國    八十九    年      八      月    一        日


司法院資訊處製作；財團法人民間司法改革基金會備份。
